【裁判字號】    92,判,802
【裁判日期】    920620
【裁判案由】    地價稅
【裁判全文】
最  高  行  政  法  院  判  決                    九十二年度判字第八○二號
    上  訴  人  臺灣省高雄農田水利會
    代  表  人  乙○○
    訴訟代理人  甲○○律師
    被 上訴 人  高雄市稅捐稽徵處
    代  表  人  丙○○
右當事人間因地價稅事件，上訴人對於中華民國九十一年一月二十五日高雄高等行政
法院九十年度訴字第一九○二號判決，提起上訴，本院判決如左：
    主  文
上訴駁回。
上訴審訴訟費用由上訴人負擔。
    理  由
本件上訴人在原審起訴主張：上訴人係經核准設立以推行農田灌溉事業之公法人，所
有坐落高雄市○鎮區○○段六六○、六八七、六九五、六九八、七○七、七一三、七
三二地號七筆土地（下稱系爭土地），地目為「水」，均為事業用地，上有排水溝設
施，供灌溉及排水之用，原均免徵土地稅捐。八十六年間，被上訴人誤以系爭土地無
灌溉排水路，未供水利使用，不合免稅規定，予以補徵八十一年度至八十五年度地價
稅計新台幣五、○○七、二一三元。實則依水利法第四十六條規定，水利用地應報經
當地縣、市政府核准後，始可變更使用。系爭土地未經報准變更使用，仍應免稅。縱
或不然，上訴人具政府機關之性質，所有系爭土地為公有土地，雖非供灌溉排水用，
仍屬水利事業排水設施，供公共排水之用，亦合於土地稅減免規則第七條第一項第一
款及第九款免稅之規定。再不然，以系爭土地為私有土地，既屬上訴人興辦事業所有
引水、蓄水、洩水各項建造物用地，且無償供公共排水使用，依同規則第八條第一項
第八款及第九條規定，也應免稅。又不然，上訴人屬不以營利為目的之公益事業機關
，系爭土地為事業用地，依土地法第一百九十二條第七款規定，得由財政部會同中央
地政機關呈經行政院核准予以免稅或減稅。足見被上訴人補徵系爭土地八十一年度至
八十五年度之地價稅，復查及訴願決定予以維持，均有未合等等，求為撤銷原處分及
訴願決定之判決。
被上訴人則以：系爭土地原屬供農田水利之引水、蓄水、洩水等各項建物之用地，經
被上訴人依據土地稅減免規則第八條第一項第八款規定，核准免徵地價稅。惟自八十
一年起，已無供做農田水利之引水、蓄水、洩水等使用情形，原核准免徵地價稅之原
因事實消滅，不應再予免徵。因系爭土地非屬土地稅法第七條規定：「本法所稱公有
土地，指國有、省（市）有、縣（市）有及鄉、鎮（市）有之土地」，無土地稅減免
規則第七條第一項第一款、第九款規定公有土地供公共使用或供引水、蓄水、洩水等
各項建物之用地，地價稅或田賦全免之適用。縱符合土地稅減免規則第九條規定無償
供公共使用之私有土地，地價稅或田賦全免之要件，上訴人既未依同規則第二十四條
規定向被上訴人申請減免徵地價稅，亦不合予以免徵。是原處分補徵八十一年至八十
五年地價稅，於法並無不合等語，作為抗辯。
原審斟酌全辯論意旨及調查證據結果，以：按「為發展經濟、促進土地利用，增進社
會福利，對於國防、政府機關、公共設施、騎樓走廊、研究機構、教育、交通、水利
、給水、鹽業、宗教、醫療、衛生、公私墓、慈善或公益事業及合理之自用住宅等所
使用之土地，及重劃、墾荒、改良土地者，得予適當之減免；其減免標準及程序，由
行政院定之。」為土地稅法第六條所明定。又按「土地稅之減免，除依第二十二條但
書規定免由土地所有權人或典權人申請者外，以其土地使用合於本規則所定減免標準
，並依本規則規定程序申請核准者為限。」「左列公有土地地價稅或田賦全免：一、
供公共使用之土地。．．．。九、引水、蓄水、洩水等水利設施及各項建造物用地。
．．。」；「私有土地減免地價稅或田賦之標準如左：．．．八、經事業主管機關核
准興辦之農田水利事業，所有引水、蓄水、洩水各項建造物用地全免，辦公處所及其
工作站房用地減徵百分之五十。」「無償供公共使用之私有土地，經查明屬實者，在
使用期間內，地價稅或田賦全免。．．。」「合於第七條至第十七條規定申請減免地
價稅或田賦者，應於每年（期）開徵四十日前提出申請；逾期申請者，自申請之次年
（期）起減免。減免原因消滅，自次年（期）恢復徵收。」「減免地價稅或田賦原因
事實有變更或消滅時，土地權利人或管理人，應於三十日內向直轄市、縣（市）主管
稽徵機關申報恢復徵收。」亦為土地稅減免規則第六條、第七條第一項第一款、第九
款、第八條第一項第八款、第九條前段、第二十四條第一項、第二十九條所規定。該
規則乃依土地稅法第六條規定所訂立之法規命令，核其內容與土地稅法無違，可予援
用。經查上訴人所有系爭土地上確有排水溝之存在，排水溝之入水口在六六○地號土
地下，出水口在七一三、七三二地號土地下，中間有部分在地上、部分在地下，流向
為自六六○地號土地流經六八七、六九五、六九八、七○七、七一三、七三二地號，
有兩造會同至現場勘查後製作之報告附原審卷可稽。系爭土地原屬供農田水利之引水
、蓄水、洩水等各項建物之用地，曾經被上訴人依據土地稅減免規則第八條第一項第
八款規定，核准免徵地價稅。然系爭土地兩側鄰近之土地，大部分屬高雄硫酸錏公司
所有，自七十一年起即課徵地價稅；另屬台灣糖業股份有限公司所有之憲德段六五六
、六五七、六五九地號土地，地目為「建」，自七十三年起亦改課徵地價稅，少部分
屬私人所有之土地，各自七十一、七十八年起已改課徵地價稅；另屬國有（管理機關
為聯勤總司令部及國有財產局）及市有（管理機關為高雄市政府工務局、建設局）之
土地，屬公有免徵地價稅之土地。又系爭土地憲德段六六○地號入口處接高雄市○○
○路三○八號（基地為光華段一小段一九○六之二號，即在台灣省公賣局前鎮配銷所
附近），其鄰近之土地地目均為「建」，自八十一年起即已改課徵地價稅，且部分土
地自七十一年即申請准按「自用住宅用地稅率」課徵地價稅。是系爭土地之鄰近土地
自八十一年起即均已改課徵地價稅，並無仍課徵田賦之土地，足見改課徵地價稅前即
未有作農地使用者，則系爭土地上雖仍有排水溝存在，自鄰地未有作農地使用時起已
無供農田水利之引水、蓄水、洩水等使用情形，原使用目的既不存在，不再符合原依
土地稅減免規則第八條第一項第八款免徵地價稅之規定，免稅之原因事實消滅，應依
法徵稅。上訴人有無依水利法第四十六條規定報經縣市政府核准拆除廢棄排水溝，在
所不問。上訴人雖屬公法人組織，然依土地稅法第七條規定：「本法所稱公有土地，
指國有、省（市）有、縣（市）有及鄉、鎮（市）有之土地。」系爭土地並非該法條
所指之公有土地，縱使供為引水、蓄水、洩水等水利設施及各項建造物用地，亦無首
揭土地稅減免規則第七條第一項第一款、第九款規定地價稅或田賦全免之適用。系爭
土地是否合於土地稅減免之規定，須以土地稅減免規則第六條規定「其土地使用合於
本規則所定減免標準，並依本規則規定程序申請核准者為限」作為依據，上訴人主張
適用土地法第一百九十二條第七款之規定，不合該規則免稅之規定。又上訴人主張系
爭土地符合土地稅減免規則第九條規定無償供公共使用之私有地免稅之要件，因其未
依土地稅減免規則第二十四條規定向被上訴人申請減免徵地價稅，亦不合予以免徵。
從而，原處分補徵八十一年至八十五年地價稅，於法並無不合，訴願決定遞予維持，
亦無違誤等情，因而駁回上訴人之訴。經核並無違誤。
查系爭土地上現雖仍有排水溝渠之存在，但其鄰地均自八十一年起已改課徵地價稅，
並無仍課徵田賦之土地等情，為原判決合法確定之事實。則自鄰地未有作農地使用時
起，系爭土地上之溝渠已無供鄰地作為農田水利之引水、蓄水、洩水等使用情形。是
原判決認為系爭土地原依土地稅減免規則第八條第一項第八款規定，經事業主管機關
核准興辦之農田水利事業，所有引水、蓄水、洩水各項建造物用地，免徵地價稅，其
免稅之原因事實已經消滅，應依法恢復徵稅，實屬正當。上訴意旨徒以系爭土地上猶
有排水溝之存在，指摘原判決違誤，並不可採。又土地稅之減免，依其土地之使用情
況合於減免標準而定，系爭土地上之原有排水溝渠縱未經申准拆除或廢棄，其不再供
農田水利之用，致所在之系爭土地之使用情況不合原免稅之標準，原判決認為應依前
引土地稅減免規則第二十九條恢復徵稅，實屬有據。上訴意旨執詞其未依水利法第四
十六條申准廢棄系爭土地之建造物，仍符合原免稅要件等等，並不可採。又系爭土地
非公有土地，業經原判決引土地稅法第七條說明甚詳，其原免稅原因事實消滅，已如
前述，自不能續予免徵。如另有其他免稅之原因事實，除合於土地稅減免規則第二十
二條但書規定之情形，由稽徵機關逕行辦理者外，應另行申准，公有土地由管理機關
申請，並無例外。系爭土地無土地稅減免規則第二十二條但書規定之情形，上訴人又
未依土地稅減免規則第二十四條規定向被上訴人申請減免徵地價稅，已經原判決認定
明確，即無於原免徵之原因事實消滅後，依其他原因事實予以免徵之理。至於土地稅
減免規則第二十二條但書第十一款「經核准減免有案之土地，於減免年限屆滿，由稽
徵機關查明其減免原因仍存在並准予繼續減免者」，係指依原減免原因，准予展期繼
續減免者而言。本件原免徵原因事實消滅，與之不同，上訴意旨認為合於該款規定，
顯有誤會。本件未經依土地法第一百九十二條第七款由行政院核准免稅，是原判決認
為被上訴人予以補徵為無誤，並無不合。上訴論旨仍執前詞，指摘原判決違誤，求予
廢棄，難認有理由，應予駁回。
據上論結，本件上訴為無理由，依行政訴訟法第二百五十五條第一項、第九十八條第
三項前段，判決如主文。
中    華    民    國    九十二      年      六        月    二十        日
                    最 高 行 政 法 院  第 一 庭
                                審 判 長 法  官      黃  綠  星
                                         法  官      高  啟  燦
                                         法  官      蔡  進  田
                                         法  官      黃  璽  君
                                         法  官      廖  宏  明
右  正  本  證  明  與  原  本  無  異
                                         法院書記官  邱  彰  德
中    華    民    國    九十二      年      六        月      二十      日


司法院資訊處製作；財團法人民間司法改革基金會備份。
